【裁判字號】    89,上訴,277
【裁判日期】    890927
【裁判案由】    偽造有價證券等
【裁判全文】
臺灣高等法院高雄分院刑事判決                    八十九年度上訴字第二七七號
    上  訴  人  台灣高雄地方法院檢察署檢察官
    被      告  乙○○
    選任辯護人  李明益  律師
                吳敏蕙
右上訴人因被告偽造有價證券案件，不服臺灣高雄地方法院八十八年度訴字第九七四
號中華民國八十九年一月六日第一審判決（起訴案號：臺灣高雄地方法院檢察署八十
八年度偵字第五八七六號），提起上訴，本院判決如左：
      主      文
原判決撤銷。
乙○○幫助行使偽造有價證券，處有期徒刑拾月，緩刑參年。
      事      實
一、乙○○（原名陳文癸）明知某不詳姓名之人所持有之華南銀行苓雅分行，票號為
    ＺＢＤ五六六三七二號，甲○○發票，票面金額二十萬元之支票（以下簡稱系爭
    支票，係該不詳姓名之人於民國八十七年十月四日以後，在高雄市○○區○○街
    一九六號附近，拾獲甲○○所遺失之華南銀行苓雅分行，票號為ＺＢＤ五六六三
    七二號，蓋有甲○○印鑑之空白支票一張後，予以侵占，嗣迄八十七年十二月二
    十八日方偽填日期及金額新台幣二十萬元後以供提示）係屬偽造之有價證券，乃
    基於幫助提示兌現之犯意，提供其本人所專有，以更名（八十七年七月七日更名
    ）前「陳文癸」名義，在台灣中小企業銀行大忠分行，所開設之六二─一一七九
    九○帳號之帳戶，以供該不詳姓名之人辦理行使支票提示，嗣因發票人甲○○申
    請支票掛失止付，因而退票。案經高雄市政府警察局苓雅分局移送檢察官偵查起
    訴。
      理      由
一、訊據被告矢口否認有明知系爭支票係偽造而提供帳戶供提示犯行，辯稱：伊所有
    帳戶遭人利用以提示支票，伊全然不知，而迄今其亦不知該帳戶之存摺去處，該
    支票提示過程所蓋用之印章非伊所有，存款憑條上之簽名亦非其本人簽名云云。
二、惟查：
(一)、本件系爭支票之提示所利用之帳戶係被告所有，並迄八十七年十月二十日猶為被
    告本人持有存摺並使用之事實，乃被告所坦認，並有八十七年十月二十日「存摺
    存款憑條（代傳票）」一紙附卷可按（附於原審卷第十九頁，該憑條上陳文癸之
    簽名，被告已肯認係其本人所簽，並經本院函請內政部警政署刑事警察局鑑定屬
    實，且該八十七年十月二十日之存款係以填具存款憑條及提示存摺方式為之，亦
    據台灣中小企業銀行大昌分行函覆本院在卷），足見迄八十七年十月二十日止，
    該存摺猶在被告本人持有並使用中無訛，此一時點距本件系爭支票遭人使用提示
    之時間即八十七年十二月二十四日，僅相距二月餘，而系爭支票利用被告上開帳
    戶提示之過程係填具存款憑條連同存摺一併提示一節，亦據台灣中小企業銀行大
    昌分行以八十九年三月廿九日八九大昌字第七八二號函覆本院在卷，足見該負責
    提示之人確然親自持有被告於二個月前猶在使用中之存摺無訛，按諸存摺性質上
    ，係屬個人專屬重要文件，一般外人非獲本人之同意，客觀上取得持有顯非易事
    ，而本件被告迄未就案發前二月餘方才持有使用中之存摺，有何遭人竊用之情提
    出合理解釋，且該帳戶迄案發前二月餘之八十七十月二十日猶在被告持有使用中
    ，被告竟於偵查中稱：「那帳戶我很早就沒用了」（偵卷第十頁），於原審中又
    具狀稱「八十七年七月七日改名乙○○後，即未再使用帳戶，將存摺及印章了丟
    棄」（原審卷第十四頁），顯屬飾卸心態甚明，是被告辯稱本件支票提示一節伊
    全然不知情，已與常情有悖，顯難採信為真。
(二)、本件提示之支票係屬他人遺失後遭偽造行使之支票，其目的出於以侵占之支票兌
    現金額供己花用甚明，是無論以何方式試圖兌現取得票款，其最終自係以能順利
    取得現款而不被發覺為其最高考量，然本件該行使提示之不詳姓名之人，所選擇
    之兌現方法，竟係以他人帳戶為提示交換方法，縱若提示交換兌現順利，若欲取
    得帳戶內支票兌現款，顯尚須被告當初開戶時所留存之印鑑章方得提領，此時該
    不詳姓名之人若未同時持有該帳戶印鑑章，顯尚需求救於被告本人提供印鑑章，
    是當初進行提示當時，若未獲被告允諾協助在先，至愚之人不可能如此之為，況
    該不詳姓名之人進行提示時所使用之上開背書印章與被告帳戶之支票印鑑章不同
    ，已據原審法院囑託鑑定屬實，有法務部調查局鑑定通知書一紙附卷可按，顯見
    該持有支票、存褶之不詳姓名之人，於提示時並非必然亦持有印鑑章，則該不詳
    姓名之人於提示前謂其未獲存摺所有人即被告之協助允諾，顯與常情不合，且印
    鑑章與存摺固係互相為用物品，但依吾人一般習慣，並非必然同置一處，而同時
    遭同一人取走之機率，更屬非高，是該不詳姓名之人既未執有印鑑章，猶然以被
    告之帳戶存摺進行提示支票交換，顯獲被告同意並提供存摺已明。至被告辯陳若
    係伊所為，豈會冒易被追查危險，逕以本人帳戶提示一節，徵諸本件提示手法已
    係以不同於被告本人印鑑章及簽名並利用更名前之帳戶方式為之，顯見手法上已
    有所掩飾，難認該被查獲風險之慮即足構成被告不致為此犯行之理由，附此敘明
    。
(三)、本件系爭支票之提示，其所蓋用之背書印文（支票提示交換用）及存款憑條「陳
    文癸」簽名，無證據足以證明係被告本人所簽、蓋，固屬實情，足見系爭支票之
    提示顯難認係被告本人所為，而係於被告之外尚有某不詳姓名之人為之無訛，然
    被告迄堅未吐實供出該提示之人姓名，被告既係知情下，提供存摺以供他人提示
    ，已論述如前，則對該不詳姓名之人，以不相關他人帳戶兌現支票，其間存有弊
    情之可能性，被告亦應有所認知方屬合理，茲系爭支票確係被害人候瑞儀所有於
    八十七年十月四日，在高雄市○○區○○街一九六號附近遺失之空白支票（已蓋
    妥發票人印鑑章）一節，亦據被害人候瑞儀警訊中證述甚詳，並有遺失支票申報
    書一紙附卷可稽，足見該不詳姓名之人之提示支票行為之前必然已事涉侵占遺失
    物、偽造支票犯行在先，此部分「侵占遺失物、偽造支票」犯行固難認被告本人
    亦有所共同參與（或知情在先，此部分認定理由詳如後述），但嗣後於該不詳姓
    名之人欲加行使不法取得款項之時，應已是被告所知情，猶然就該「行使」之行
    為提供協助行為，仍難免其幫助行使偽造有價證券刑責，被告上開辯陳純屬卸責
    之詞，難以採信。此外復有遺失票據申請書、支票影本、提示人資料表、退票理
    由單影本及「陳文癸」開戶資料等證物附卷可按，本件事證明確，被告犯行已堪
    認定。
三、系爭支票係經由被告提供帳戶存摺以利某不詳姓名之人進行提示交換，固如前述
    ，然該支票係他人遺失之空白支票，則何人撿拾後侵占入己？何人侵占後竟圖提
    示行使而加以偽填支票必要內容（金額、受款人、發票日期）？等節，已據被告
    否認在卷，而持該支票施行提示之人，並無證據足認係被告本人親自為之，亦如
    前述，而該支票正面金額、發票日期，均係以打字方式為之，亦無以調查是否為
    被告所為，支票背面所蓋用之印章又無證據足認係被告所有或其所使用，提示時
    所填載之存摺存款憑條之「陳文癸」簽名及阿拉伯數字，僅以肉眼審視，極易辨
    認客觀上與被告另於八十七年十月二十日所填存摺存款憑條上所簽名及書寫之阿
    拉伯數字有所差異，而該「存摺存款憑條」之陳文癸簽名究是否被告本人簽名，
    依鑑定技術須靠被告本人提供充分比對平日同方式簽名樣本以供比對，方足當之
    ，然本件事發時間已是八十七年間之事，依被告僅係一般公司職員，依其生活背
    景，日常即存留有相當數量之上開比對樣本，客觀上本即有所困難，況是否主動
    提供比對樣本，繫於被告本人意願，欲令被告主動提供不利於己之比對樣本，本
    難期待，而依被告於本院已提出之日常簽名，經本院送請內政部刑事警察局鑑定
    筆跡又以書寫方式不同遭拒（同前開刑事警察局鑑定函），此外復無從蒐集被告
    完整日常簽名以供比對，足認並無證據足認係被告填寫「存摺存款憑條」實施支
    票提示之舉，自難認該系爭支票係被告所進行偽造行為無訛；又本件系爭支票之
    提示日期即八十七年十二月廿四日，距被害人遺失之日期即八十七年十月四日，
    相隔已有二月又二十日，其後持支票行使之人，客觀上並無即係支票偽造行為人
    之必然性，況被告僅係單純提供存摺以利提示之人，更無被告涉及偽造支票必然
    性之推論，是本件撿拾支票後侵占入己，嗣並加以偽造之人，尚乏具體事證足認
    係被告所為，又無證據足認被告就真正侵占、偽造之行為，有何犯意聯絡、行為
分擔或幫助之情，被告就此部分犯行自屬犯罪不能證明。
四、被告本於幫助意思，提供帳戶存摺供他人實施支票提示，並未涉入提示之構成要
    件，核其所為，係犯刑法第二百零一條第二項「行使偽造有價證券罪」之幫助犯
    。公訴人認被告所犯係刑法第二百零一條第一項之「偽造有價證券」罪，且認被
    告偽造支票行為係親自為之之正犯，均有未洽（按依公訴意旨，依其事實記載顯
    亦認被告亦犯「行使」偽造有價證券犯行，僅因認被告另有「（意圖供行使）偽
    造」犯行，而在起訴法條上僅就偽造犯行論列，就行使犯行，實係略而未論，非
    屬同一事實而為不同法條認定之情，故毋庸變更起訴法條），爰由本院逕行依法
    認定如上。被告上開所行使之支票，亦非被告侵占並加以偽造，或有有何與正犯
    共同犯意聯絡或幫助之情，已如前述，公訴人認被告另涉有刑法第三百三十七條
    侵占遺失物及第二百零一條第一項偽造支票罪部分尚屬犯罪不能證明，原應為無
    罪諭知，惟公訴人認係與前開論罪科刑部分，以一實質上或裁判上一罪關係起訴
    ，爰不另為無罪之諭知。本件被告僅係幫助犯，爰依刑法第三十條第二項減輕其
    刑。本件被告犯罪事證甚明，原審法院未予詳查，遽為無罪諭知，即有未合，原
    審檢察官上訴意旨認被告有罪，指摘原判決不當即有理由，應由本院撤銷原判決
    ，另為適法之判決。審酌被告僅係單純提供帳戶供人提示偽造支票，且該支票所
    偽填金額僅二十萬元，其後並因已遭止付而未能得逞，未生被害人實際損害，爰
    從輕量處主文第二項所示之刑。查被告未曾受有期徒刑以上刑之宣告，有卷內前
    科表可查，經此偵序教訓，應知警惕諒無再犯之虞，本院認所宣告之刑，以暫不
    執行為適當，併諭知緩刑二年，以勵自新。
據上論斷，應依刑事訴訟法第三百六十九條第一項前段、第三百六十四條、第二百九
十九條第一項前段，刑法第二百零一條第二項、第三十條、第七十四條第一款，判決
如主文。
本案經檢察官林炎昇到庭執行職務。
中    華    民    國     八十九     年       九       月     二十七     日
                              臺灣高等法院高雄分院刑事第八庭
                                  審判長法官  郭雅美
                                        法官  張盛喜
                                        法官  洪兆隆
右正本證明與原本無異。
如不服本判決，應於判決送達後十日內向本院提出上訴狀，其未述理由者並應於提
出上訴狀後十日內向本院補提理由書（應附繕本)。
                                      書記官  葉淑華
中    華    民    國     八十九     年       九       月     二十九     日
附錄判決所引法條：
刑法第二百零一條第二項：
行使偽造、變造之公債票、公司股票或其他有價證券或意圖供行使之用，而收集或交
付於人者，處一年以上七年以下有期徒刑，得併科三千元以下罰金。
                                                                        Ｂ


司法院資訊處製作；財團法人民間司法改革基金會備份。
